【裁判字號】    99,事聲,193
【裁判日期】    990602
【裁判案由】    消債聲明異議
【裁判全文】
臺灣高雄地方法院民事裁定             99年度事聲字第193號
聲  請  人  萬泰商業銀行股份有限公司
法定代理人  乙○○
被      告  甲○○○○○○
上列異議人與相對人間因消費者債務清理事件，異議人對於民國
99年4 月27日本院97年度司執消債更字第229 號所為更生方案認
可之裁定提出異議，本院裁定如下：
    主  文
原裁定廢棄。
    理  由
一、異議意旨略以：相對人名下尚有門牌號碼高雄縣鳳山市○○
    ○路166 號7 樓建物暨所坐落土地等不動產，又依該不動產
    所在地點及周遭環境觀之，客觀上應有相當價值，倘若加以
    變賣將可大幅降低債務數額，亦無相對人所稱變賣不易之情
    事。其次，相對人雖自稱任職於翔翔服飾店、每月薪資約新
    台幣（以下同）2 萬3000元云云，然此一金額理應尚未包括
    三節、年終獎金、加班費或其他工作獎金。況相對人現時僅
    39歲，且其先前每月尚可領取薪資3 萬5000元，惟其竟不思
    辛勤工作以增加收入，反僅以從事每月薪資2 萬3000元之工
    作即為已足，且法院針對薪資數額之認定過於寬鬆，亦無異
    鼓勵債務人於聲請更生之際先製造領取低薪假象，待更生方
    案認可後在另行謀求其他高薪工作，藉此利用法律漏洞，為
    此爰依法聲明異議，請求廢棄原裁定等語。
二、按關於更生或清算之程序，除本條例別有規定外，準用民事
    訴訟法之規定，消費者債務清理條例第15條定有明文。而當
    事人對於司法事務官處理事件所為之終局處分，得於處分送
    達後10日之不變期間內，以書狀向司法事務官提出異議。司
    法事務官認前項異議有理由時，應另為適當之處分；認異議
    為無理由者，應送請法院裁定之。法院認第1 項之異議為有
    理由時，應為適當之裁定；認異議為無理由者，應以裁定駁
    回之，亦據民事訴訟法第240 條第1 至3 項規定甚明。其次
    ，消費者債務清理條例立法目的乃為使負債務之消費者依該
    條例所定程序清理其債務，以調整其與債權人及其他利害關
    係人之權利義務關係，保障債權人之公平受償，謀求消費者
    經濟生活之更生，進而健全社會經濟之發展，是除有第63條
    所定情形外，法院得斟酌裁量認可更生方案；又於債務人有
    薪資、執行業務所得或其他固定收入之情形下，依該條例第
    64條規定除有第2 項所定情形外，法院如認更生方案之條件
    公允者，即得不經債權人會議可決，逕依債務人之聲請或依
    職權以裁定認可更生方案。至有關該條例第63條第1 項第1
    款所定更生方案內容是否公允一節，自應由法院斟酌債務人
    資力狀況、債務人所提更生方案還款成數及是否有浪費之情
    事、債務人實際生活上有無特殊困難等情狀而為審認，進而
    作為認可該更生方案與否之裁量依據。經查：
  (一)相對人聲請更生事件前經本院裁定准許後，復由本院司法事
    務官先前考量相對人自承平均每月薪資約為2 萬3000元，扣
    除個人必要開支及扶養子女費用後，願提出每月1 萬2000元
    、共96期（8 年），合計清償115 萬2000元之還款條件，遂
    依職權以97年度司執消債更字第229 號裁定認可該更生方案
    （以下稱系爭更生方案）。惟觀乎卷附綜合所得稅各類所得
    資料清單內容均未記載相對人所得資料，堪認其或因工作性
    質特殊，以致無法徒以上述所得資料採為認定其實際薪資數
    額之依據。惟有關相對人現時實際每月所得數額為何，攸關
    其償債能力多寡之認定，仍有核實認定之必要，尚未可徒以
    相對人片面主張為據。是觀乎聲請人除提出證明書1 份（參
    見97年度消債更字第662 號卷第14頁）外，再無其他相關事
    證可資認定其每月薪資收入數額及有無其他獎金，甚或相對
    人現時是否另有領取其他社會補助款等情。再佐以相對人先
    前既可提出每月得清償1 萬5000元之條件（參見原審卷第27
    5 頁），則其是否另有其他收入可資維持基本生活所需，自
    有待相對人詳予釋明。故原裁定疏未就相對人實際收入數額
    一節詳予查明，即遽予採為系爭更生方案所提每月清償1 萬
    2000元作為清償標準，顯然未能考量債權人應受清償之法定
    權益，容非適當。
  (二)次按，直系血親相互間互負扶養之義務，受扶養權利者，以
    不能維持生活而無謀生能力者為限；又扶養之程度，應按受
    扶養權利者之需要，與負扶養義務者之經濟能力及身分定之
    、因負擔扶養義務而不能維持自己生活者，免除其義務，民
    法第1114條、第1117條、第1119條及第1118條第1 項定有明
    文。查相對人雖主張另須負擔子女扶養費用云云，然參以相
    對人之女柳憶萱（民國84年8 月生）現時年約15歲，將屆民
    法第12條所定成年人之標準，再衡諸我國政府現時乃廣設助
    學貸款制度，協助內容包括學雜費暨必要生活費用，藉使大
    專學生得憑己力完成高等學業；且依社會常情觀之，大專學
    生因家境困難以致必須透過打工或其他相類方式半工半讀完
    成學業者，亦所在多有。準此，相對人之女柳憶萱依法自10
    4 年8 月起既已成年，客觀上當有相當謀生能力，要無不能
    賺取個人日常生活所需以減輕相對人經濟負擔之情形，況依
    民法相關規定成年子女應不得再請求相對人予以扶養，故此
    部分乃屬相對人可得預期減輕之扶養義務負擔，自應於系爭
    更生方案中予以考量或併納入債務人清償基礎之總額計算，
    甚而應依個案情況而區分各期清償金額，俾以妥適調整債權
    人與債務人雙方權益，方屬公允，否則即有惡意規避債務之
    虞，惟原裁定疏未注意及此，顯有失當。
  (三)再者，相對人名下尚有門牌號碼高雄縣鳳山市○○○路166
    號7 樓建物暨所坐落土地等不動產，且前經本院97年度司執
    字第44694 號強制執行事件鑑價結果認定現值約為268 萬40
    59元，又佐以該不動產其上所負有擔保債務數額僅208 萬38
    94元，顯見相對人現時尚有積極財產約60萬元。此外，有關
    更生方案認可與否雖非要求相對人必須變賣一切資產用以清
    償債務，然有鑑於系爭更生方案履行期滿後，原則上將使相
    對人獲得免除全部無擔保債務之利益，又本件相對人既未主
    張自用住宅特別條款，且上述有擔保債務亦未併予列入系爭
    更生方案與其他無擔保債務平均受償，倘若未能將此部分財
    產數額列為整體清償債務數額之考量，無異容許相對人一方
    面將因另須清償有擔保債務而降低清償其他無擔保債務之能
    力，他方面反可藉此保有該不動產所有權，顯有失衡。況相
    對人所積欠無擔保及無優先權之債務總額為312 萬2633元，
    然依系爭更生方案所提清償總額為115 萬2000元，僅占整體
    債務比例37% ，在相對人原有債務已因法院裁定更生而未再
    依約繼續加計利息之情況下，清償數額顯屬過低，對各債權
    人而言實有失公平。
三、綜上所述，系爭更生方案確有未能兼衡考量相對人與各債權
    人權益之不當，所定內容亦有失公允，原裁定未見及此而逕
    依職權予以核定，自有未恰。從而異議人請求廢棄原裁定，
    為有理由，爰予准許，遂應廢棄原裁定，由本院司法事務官
    依法另行審究處理。
四、依消費者債務清理條例第15條，民事訴訟法第240 條之4 第
    3 項，裁定如主文。
中    華    民    國    99    年    6     月    2     日
                  民事第六庭  法  官  陳明呈
上為正本係照原本作成。
如不服本裁定，應於裁定送達後10日內，以書狀向本院提出抗告
，並繳納抗告費新臺幣1000元。
中    華    民    國    99    年    6     月    2     日
                              書記官  黃靖媛

司法院資訊處製作；財團法人民間司法改革基金會備份。
